臺灣苗栗地方法院民事簡易判決
111年度苗簡字第109號
原      告  凱基商業銀行股份有限公司


法定代理人  魏寶生  


訴訟代理人  邱薪瑋  
            王志堯  
被      告  吳天賜  


            黃東護  

            黃東豐  
            陳吳恩惠

            吳秋蘭  


            吳月梅  

被代位人    熊黃靜渝即黃靜芬




上列當事人間代位請求分割遺產事件，本院於民國111年5月5日
言詞辯論終結，判決如下：
    主    文
被代位人熊黃靜渝即黃靜芬與被告就被繼承人吳玉鼎所遺如附表
一所示之遺產，應按附表二所示之應繼分比例分割為分別共有。
訴訟費用由兩造按附表二所示比例共同負擔。
    事    實
一、原告起訴主張:原告為被代位人熊黃靜渝即黃靜芬(下稱熊黃
    靜渝)之債權人，已取得臺灣基隆地方法院105年度司執實字
    第30807號債權憑證之執行名義，對其有新臺幣(下同)400,9
    37元本金及利息債權未受償。熊黃靜渝及被告等共同繼承被
    繼承人吳玉鼎如附表一所示之遺產，迄今未達成遺產分割協
    議，且無不能分割之情形，熊黃靜渝怠於行使分割遺產權利
    ，妨礙原告對其債務求償。原告為保全債權，爰依民法第24
    2條、第824條第2項、第1164條等規定，代位熊黃靜渝請求
    分割遺產。並聲明:如主文第1項所示。
二、被告等人未於言詞辯論期日到場，亦未提出書狀作何聲明、
    陳述。
　　理    由
一、被告等人經合法通知，未於言詞辯論期日到場，均核無民事
    訴訟法第386條各款所列情形，爰依原告之聲請，由其一造
    辯論而為判決。
二、按不變更訴訟標的，而補充或更正事實上或法律上之陳述者
    ，非為訴之變更或追加；民事訴訟法第256條定有明文。原
    告起訴時原訴之聲明第1項之被代位人與被告之應繼分比例
    為附表二所示(卷第161頁)，嗣於本院民國111年5月5日審理
    時當庭更正上開聲明之附表二(卷第305頁)，核其更正附表
    二應繼分比例，係屬更正事實上或法律上之陳述，依前揭規
    定，應予准許。
三、原告主張之上開事實，業據其提出臺灣基隆地方法院105年
    度司執實字第30807號債權憑證、土地登記謄本、地籍異動
    索引、被繼承人吳玉鼎繼承系統表、除戶謄本、熊黃靜渝及
    被告等人之戶籍謄本等件為證(卷第21至23頁、第173至232
    頁)，並有苗栗縣頭份地政事務所函送之繼承登記資料在卷
    可稽(卷第61至123頁)。而被告等人經合法通知，未於言詞
    辯論期日到場，亦未提出準備書狀爭執，依民事訴訟法第28
    0條第3項前段準用同條第1項規定，視同自認。是本院審酌
    前述書證，認原告之主張為真實。
四、按債務人怠於行使其權利時，債權人因保全債權，得以自己
    之名義，行使其權利，但專屬於債務人本身者，不在此限；
    民法第242條定有明文。此項代位權行使之範圍，就同法第2
    43條但書規定旨趣推之，並不以保存行為為限，凡以權利之
    保存或實行為目的之一切審判上或審判外之行為，諸如假扣
    押、假處分、聲請強制執行、實行擔保權、催告、提起訴訟
    等，債權人皆得代位行使；又若執行法院已就系爭房地之公
    同共有權利為查封，如債務人有怠於辦理遺產分割之情形，
    尚非不得由債權人代位提起分割遺產訴訟（最高法院69年台
    抗字第240號判決要旨、99年度台抗字第392號裁定要旨、臺
    灣高等法院暨所屬法院104年法律座談會民事類提案第7號法
    律問題研討結果參照）。再民法第242條所定代位權係債權
    人代行債務人之權利，代行者與被代行者之間，必須有債權
    債務關係之存在，而代位權之行使，須債權人如不代位行使
    債務人之權利，其債權即有不能受完全滿足清償之虞時，始
    得為之。倘債之標的與債務人之資力有關，如金錢之債，代
    位權之行使應以債務人陷於無資力或資力不足為要件（最高
    法院101 年度台上字第1157號判決意旨參照）。查熊黃靜渝
    除上開繼承土地外，並無其他財產或所得，有本院依職權調
    取之稅務電子財產所得調件明細表在卷可按（見密封袋），
    足認熊黃靜渝確無資力可供清償；而其怠於行使分割遺產之
    權利，是原告為保全債權，代位熊黃靜渝請求分割系爭遺產
    ，自屬有據。
五、次按繼承人有數人時，在分割遺產前，各繼承人對於遺產全
    部為公同共有；繼承人得隨時請求分割遺產；民法第1151條
    、第1164條亦有明定。系爭遺產為被繼承人吳玉鼎所遺留，
    自由熊黃靜渝及被告等繼承而為公同共有；且系爭遺產並無
    不能分割之情形，亦無公同共有存續期間之約定，是熊黃靜
    渝自得隨時請求分割遺產。又公同共有物分割之方法，除法
    律另有規定外，準用關於共有物分割之規定；民法第830條
    第2項亦有明定。另裁判分割共有物，究依何種方式為適當
    ，法院有自由裁量之權，並應斟酌當事人之聲明、共有物之
    性質、經濟效用及全體共有人之利益等情事公平決之，不受
    當事人聲明之拘束。在公同共有遺產分割自由之原則下，民
    法第1164條規定繼承人得隨時請求分割遺產，該條所稱之「
    得隨時請求分割」，依同法第829條及第830條第1項規定觀
    之，自應解為包含請求終止公同共有關係在內，俾繼承人之
    公同共有關係歸於消滅而成為分別共有，始不致與同法第82
    9條所定之旨趣相左，庶不失繼承人得隨時請求分割遺產之
    立法本旨（最高法院93年度台上字第2609號判決意旨參照）
    。原告主張之分割方法，係由熊黃靜渝與被告等就系爭遺產
    按附表二所示應繼分比例分割為分別共有，此可避免實物分
    配造成土地零碎細分，致影響不動產之使用效益；且系爭遺
    產分割為分別共有後，原告僅得就熊黃靜渝分得部分為強制
    執行，被告等人對於各自分得部分，則可自由處分、設定負
    擔，亦未損及繼承人間之公平，實為有利。故本院審酌系爭
    遺產之性質、經濟效用及全體共有人利益，認系爭遺產由熊
    黃靜渝及被告等人按附表二所示之應繼分比例分割為分別共
    有，應屬適當。爰判決如主文第1項所示。
六、綜上所述，原告依民法第242條、第1164條規定，代位熊黃
    靜渝請求分割系爭遺產，由熊黃靜渝與被告等按如附表二所
    示之應繼分比例分割為分別共有，為有理由，應予准許。
七、又分割遺產之訴係固有必要共同訴訟，繼承人全體因本件訴
    訟得解消就系爭遺產之公同共有關係，皆受有利益，應按其
    等之應繼分比例負擔訴訟費用，方屬公允。復因原告係代位
    熊黃靜渝提起本件訴訟，故熊黃靜渝應分擔部分，即由原告
    負擔之。
八、訴訟費用負擔之依據：民事訴訟法第80條之1、第85條第1項
    前段。
中　　華　　民　　國　　111 　年　　 5　　月　　 18 　日
                  苗栗簡易庭  法　官　 黃怡玲
以上正本係照原本作成。
如對本判決上訴，須於判決送達後20日內向本院提出上訴狀（須
附繕本）。如委任律師提起上訴者，應一併繳納上訴審裁判費。
中　　華　　民　　國　　111 　年　　5 　　月　　18　　日
　　　　　　　　　            書記官   陳映綺

附表一:
編號 被繼承人之遺產 面積 權利範圍 1 苗栗縣○○鄉○○○段00000地號土地 378平方公尺 公同共有5分之1 

附表二:
編號 繼承人姓名 應繼分比例 1 吳天賜 5分之1 2 黃東豐 15分之1 3 黃東護 15分之1 4   熊黃靜渝 15分之1 5   陳吳恩惠 5分之1 6 吳秋蘭 5分之1 7 吳月梅 5分之1